臺灣高等法院臺中分院民事判決
110年度上易字第415號
上  訴  人  鄒勇    




訴訟代理人  鄭丞寓律師
            張恩鴻律師
被 上訴 人  陳建誠  

上列當事人間請求返還車輛事件，上訴人對於中華民國110年5月
24日臺灣臺中地方法院109年度訴字第1691號第一審判決提起上
訴，本院於110年12月15日言詞辯論終結，判決如下：
    主  文
原判決廢棄。
被上訴人在第一審之訴駁回。
第一、二審訴訟費用均由被上訴人負擔。
    事實及理由
一、被上訴人主張：
  ㈠兩造前為夫妻關係，伊為經營白牌計程車，於民國108年8月
    間購置車牌號碼000-0000號自用小客車（廠牌型式TOYOTA C
    -HR、西元2019年05月出廠、排氣量1197CC、車身號碼NMTKZ
    000000000000，下稱系爭車輛），因伊無法辦理貸款，遂將
    系爭車輛所有權借名登記在上訴人名下，嗣後兩造並簽立協
    議書（下稱系爭協議書）以確認借名登記關係與系爭車輛所
    有權歸屬。惟上訴人多次妨礙伊使用系爭車輛，並拒絕返還
    ，經伊溝通交涉未果，為此，伊以起訴狀繕本送達對上訴人
    為終止借名關係意思表示之通知，兩造間借名登記關係於起
    訴狀繕本送達上訴人之日即終止，伊自得依民法第767條及
    第179條等規定提起本件訴訟，擇一請求上訴人將系爭車輛
    返還予伊。
　㈡上訴人雖抗辯系爭協議書係遭伊強暴、脅迫所簽立，然依訴
    外人李曉薔律師及李○華於臺灣臺中地方檢察署（下稱臺中
    地檢）109年度偵字第19352號案件中之證述，可知兩造於協
    議過程中雖互有大聲爭執，然無恐嚇、脅迫情事，且僅就系
    爭車輛部分達成協議，上訴人此部分所辯並非事實。況伊為
    使上訴人能順利處理系爭車輛貸款之委託事宜，更授權上訴
    人使用伊網路銀行帳戶，上訴人並將伊帳戶中多筆資金合計
    人民幣115萬元匯入上訴人自己帳戶，可認伊已先給付上訴
    人繳納系爭車輛貸款之必要費用，兩造方於系爭協議書約定
    車輛貸款由上訴人負責清償，且由伊提出之金融帳戶轉帳資
    料，可證系爭車輛頭期款、分期付款、汽車保險費用等實皆
    由伊所出資支付。再者系爭車輛之原始行車執照、鑰匙均由
    伊持有保管，上訴人不會開車，又無汽車駕駛執照，亦可證
    明兩造間就系爭車輛成立借名登記契約，伊為系爭車輛之真
    正所有人等情，求為命：⒈上訴人應將系爭車輛返還予被上
    訴人。⒉上訴人應協同被上訴人辦理系爭車輛之所有權移轉
    登記至被上訴人名下（原審為被上訴人勝訴之判決，上訴人
    聲明不服，提起上訴）。並答辯聲明：上訴駁回。
二、上訴人則以：
  ㈠兩造原為夫妻關係，婚後被上訴人時常對伊暴力相向，使伊
    時常處於畏懼之心理狀態，有臺灣臺中地方法院（下稱臺中
    地院）民事通常保護令可證。被上訴人因前開保護令之事對
    伊更為不滿常懷報復之心，而於109年3月18日下午3時許，
    夥同其4名友人跟蹤伊與友人李○華，並在馬路旁趁伊不及防
    備時，突然強搶伊隨身包包，強稱系爭車輛為其所有，若伊
    未將後續事件依其方式處理，則不讓伊及李○華離去。伊為
    求保護自己及李○華之安全，無奈下被迫配合被上訴人之要
    求，遂於當日下午4時許搭上被上訴人車輛，前往被上訴人
    熟識之律師事務所，被迫簽下系爭協議書後方得以脫身。被
    上訴人上開行為，經臺中地院刑事庭109年度簡字第1291號
    刑事判決，以被上訴人犯違反保護令罪，處拘役50日，併得
    易科罰金確定在案。被上訴人復於前開刑案中坦承其有限制
    伊打電話報警及離開現場之行為，足認伊當時已處於行動自
    由及意思自由受限制之情形。是伊就系爭協議書之意思表示
    ，乃因被上訴人不法危害之言語或舉動，使其心生恐懼所為
    ，伊自得撤銷系爭協議書之意思表示，並以答辯狀繕本送達
    為意思表示行使之通知，故系爭協議書已因伊撤銷意思表示
    而無效。
  ㈡兩造間就系爭車輛實無借名登記法律關係存在，此觀系爭協
    議書第2點約定，系爭車輛貸款由出名人即伊負責清償可明
    ，且系爭車輛除登記在伊名下外，目前由伊占有使用中，系
    爭車輛之頭期款、分期付款、汽車保險費用及行政稅費等款
    項一直都是伊繳付，可見伊實為系爭車輛之所有權人。至被
    上訴人主張系爭車輛是由其出資購買云云，惟伊不曾收到被
    上訴人所匯車款資金，且依被上訴人所提供帳戶轉帳資料，
    可知兩造本來就互有金錢往來，其所指稱給付予伊之金額，
    並非系爭車輛之價款，而係被上訴人因虧欠伊母子所贈與之
    款項；縱被上訴人主張其帳戶款項被匯入伊之帳戶為真，則
    被上訴人以現金自行購置系爭車輛，並無任何困難，實無需
    因貸款問題，而將系爭車輛所有權登記在伊名下，可見被上
    訴人之主張並非真實云云，資為抗辯。並上訴聲明：⒈原判
    決廢棄。⒉被上訴人在第一審之訴駁回。
三、兩造不爭執事項：
  ㈠系爭車輛於108年8月7日以上訴人名義購入，並登記在其名下
    ，且由上訴人擔任借款人與訴外人和潤企業股份有限公司（
    下稱和潤公司）訂立動產擔保附條件買賣契約，被上訴人則
    擔任連帶保證人，約定車款新臺幣（下同）888,060元，除
    頭期款288,060元應先支付外，餘款60萬元分期繳納，即自1
    08年9月6日起至111年2月16日止，每月繳納2萬元，系爭車
    輛現由上訴人占有中。
  ㈡被上訴人持有系爭車輛108年8月12日核發之行車執照及車輛
    鑰匙；上訴人則持有109年5月13日換發之行車執照及車輛鑰
    匙。
  ㈢被上訴人於109年3月18日藉故騷擾上訴人，強行奪取上訴人
    包包，並限制打電話及離開現場，涉嫌違反保護令罪之行為
    ，經臺中地檢以109年度偵字第19352號起訴書提起公訴，並
    經臺中地院109年度簡字第1291號刑事判決，以被上訴人犯
    違反保護令罪，處拘役50日，如易科罰金以1千元折算1 日
    在案。
  ㈣兩造於109年3月18日在李曉薔律師見證下，簽訂系爭協議書
    。上訴人雖以系爭協議書係遭被上訴人脅迫簽立為由向檢察
    官提出強制罪告訴，惟此部分經臺中地檢檢察官偵查後認無
    證據證明被上訴人有此部分犯行，而於前開起訴書中不另為
    不起訴處分。
四、本院得心證之理由：
(一)本件被上訴人主張兩造於109年3月18日在李曉薔律師見證下
    ，簽立系爭協議書，確認系爭車輛係被上訴人所有，借名登
    記在上訴人名下等情，已據被上訴人提出系爭協議書（內含
    發照日期108年8月12日之系爭車輛行車執照影本）為證（見
    原審卷第19至21頁）。上訴人雖不爭執其確實簽立系爭協議
    書，惟否認系爭車輛係被上訴人所有借名登記在上訴人名下
    ，並以前詞置辯，則本件爭點為：上訴人是否遭脅迫而簽立
    系爭協議書，及其能否撤銷於系爭協議書所為意思表示？被
    上訴人以系爭借名登記契約業經其終止，請求上訴人返還系
    爭車輛，及協同辦理系爭車輛所有權移轉登記至被上訴人名
    下，有無理由？
(二)上訴人是否遭恐嚇、脅迫而簽立系爭協議書？其能否撤銷於
    系爭協議書所為之意思表示？
  ⒈按因被詐欺或被脅迫而為意思表示者，表意人得撤銷其意思
    表示，此民法第92條第1項前段定有明文。又所謂因被脅迫
    而為意思表示，係指因相對人或第三人以不法危害之言語或
    舉動加諸表意人，使其心生恐怖，致為意思表示而言。當事
    人主張其意思表示係因被詐欺或脅迫而為之者，應就其被詐
    欺或被脅迫之事實，負舉證之責任（最高法院95年度台上字
    第2948號判決意旨參照）。本件上訴人抗辯被上訴人所提10
    9年3月18日系爭協議書，係被上訴人夥同4名友人，以前述
    強暴、脅迫方式逼迫下簽立，惟為被上訴人所否認，依上開
    說明，則上訴人自應就其主張遭被上訴人強暴、脅迫簽立系
    爭協議書之事實，負舉證責任。
　⒉上訴人辯稱被上訴人於109年3月18日下午3時30分許，夥同其
    4名友人，跟蹤伊及友人李○華，在馬路旁趁伊不及防備時，
    突然強搶伊隨身包包，強稱系爭車輛為其所有，脅迫伊依其
    方式處理，否則不讓伊及李○華離去，伊無奈下被迫配合被
    上訴人之要求，遂於當日下午4時許，搭上被上訴人車輛，
    前往被上訴人熟識之律師事務所，被迫簽下系爭協議書後，
    方得以脫身云云，然上訴人於簽立系爭協議書之翌日前往報
    案並向警察陳稱：109年3月18日約16時30分在臺中市南屯區
    五權西路與東興路口7-11前，遭伊前夫甲○○跟蹤及恐嚇。當
    時伊接獲友人劉○慧電話稱要還伊6萬元欠款，約伊於18日16
    時30分，在臺中市南屯區五權西路與東興路口見面。伊到達
    該處時，劉○慧已在那裡等伊，見面後劉○慧說要進7-11裡面
    領錢，伊在超商外面等時，甲○○就從伊後方拿走伊手上皮包
    ，並限制不讓伊走，他的朋友就將甲○○手上皮包拿還給伊，
    要伊跟甲○○談車子問題，及撤銷伊之前告甲○○違反保護令之
    告訴，並給甲○○68萬現金，並要求伊一同前往律師事務所簽
    名履約，伊等到達律師事務所後，伊不同意撤銷告訴及付68
    萬之條約，其他都同意。當時伊朋友李○華在場。在契約中
    甲○○保證不再騷擾伊，結果於18日晚間又傳訊息給伊，一直
    跟伊說要談錢的問題等語（見偵查卷第29、31頁），並未指
    訴有何遭被上訴人強暴、脅迫簽立系爭協議書之情事，核與
    上訴人友人即證人李○華於偵訊中具結證稱：當天下午伊陪
    乙○去五權西路跟東興路7-11前，有個女生坐在那裡，那個
    女生說要去7-11取錢，乙○手上拿一張借據，甲○○突然出現
    ，將借據搶過去，只有搶一點點掉，乙○說要報警，甲○○就
    將乙○放在腿上的的包包拿走，後來甲○○的3個朋友來了，叫
    乙○坐下好好談，之後就在7-11門口的座椅上談，談蠻久的
    ，後來說要去律師辦公室，伊就陪乙○一起去。坐在7-11座
    椅上談及去律師那裡談的過程，甲○○與乙○講話就都講話不
    太好聽，他們都會吵架，都有大聲，甲○○沒有傷害乙○，就
    講話比較大聲等語（見偵查卷第88至89頁），大致相符，參
    以證人李○華為上訴人之友人，衡諸常情，自無甘冒偽證重
    罪設詞迴護被上訴人之理。是證人李○華上開證述內容，應
    屬真實可採。再者，兩造上揭先前談話地點係五權西路與東
    興路7-11門口，為公共場所人流出入眾多，後兩造再至李曉
    薔律師之事務所，上訴人若受有強暴、脅迫應可隨時對外求
    救，是以上訴人辯稱係遭強暴、脅迫簽立系爭協議書云云，
    尚非無疑。
　⒊又系爭協議書見證律師即證人李○薔律師於偵訊中具結證稱
    ：當天兩造在伊事務所大會議室裡面簽系爭協議書，大會議
    室內除兩造外，還有兩造的朋友各1人及事務所2位律師在場
    。兩造一開始談的時候有爭執，談的內容很多，但有共識只
    有在車子，所以只有就車子達成協議。在洽談過程中，伊沒
    有看到，也沒有聽到有人對乙○恐嚇或言語脅迫的情形。（
    問：他們洽談過程中是互有爭執還是一方強勢在進行？）兩
    方都在爭執，就是爭執，伊等只能就沒有爭執的處理，伊等
    有跟當事人講，有爭執的部分去法院處理。簽協議書時，伊
    等有確認乙○是基於自己意思來簽立，伊等是每一點逐一問
    有無意見，乙○沒有受脅迫。如有受脅迫伊等也不敢見證協
    議等語明確（見偵查卷第125至126頁），參以系爭協議書內
    容均為系爭車輛相關事項，參酌上訴人於警詢中陳稱：陳建
    成要求伊撤回保護令之告訴並給他68萬現金，並要求伊一同
    前往律師事務所簽名履約，渠等到達律師事務所後，伊不同
    意撤銷告訴及付68萬之條約，其他都同意等語（見偵查卷第
    29頁），益徵兩造係在雙方朋友及律師在場見聞下進行商議
    後，方簽立系爭協議書，且上訴人確係基於其自由意思表示
    所簽立，並未受到被上訴人之恐嚇、脅迫至明。
  ⒋況上訴人上開所為抗辯經臺中地檢檢察官偵查後，亦認上訴
    人所指遭被上訴人恐嚇、脅迫簽立系爭協議書部分，因查無
    證據證明被上訴人有為此部分犯行，在109年度偵字第19352
    號起訴書中不另為不起訴處分，而同上述認定，有該起訴書
    在卷可稽（見原審卷第259至261頁）。故上訴人抗辯其係遭
    被上訴人強暴、脅迫，方簽立系爭協議書云云，實無足採，
    上訴人據此主張撤銷系爭協議書所為意思表示，自無理由。
(三)被上訴人主張終止系爭車輛之借名登記契約，請求上訴人返
     還系爭車輛，並協同將系爭車輛回復登記至被上訴人名下
    ，是否有據？
　⒈按當事人間因訂立契約而成立法律關係所衍生之紛爭應如何
    適用法律，固屬法院之職權，惟法院於適用法律前所應認定
    之事實，除非當事人約定之內容違反強制或禁止規定而當然
    無效，可不受拘束外，仍應以該契約約定之具體內容為判斷
    基礎，不得捨當事人之特別約定，而遷就法律所規定之有名
    契約內容予以比附適用，此乃私法自治、契約自由原則之體
    現（最高法院92年度台上字第2374號判決意旨參見）。又探
    求契約當事人之真意，應通觀契約全文，依誠信原則，從契
    約之主要目的及經濟價值等作全盤之觀察，若契約文字，有
    辭句模糊，或文意模稜兩可時，固不得拘泥於所用之辭句，
    但解釋之際，並非必須捨辭句而他求，倘契約文字業已表示
    當事人真意，無須別事探求者，即不能反捨契約文字更為曲
    解（最高法院86年度台上字第3873號判決意旨參見）。次按
    所謂期限，係指法律行為效力之發生或消滅，繫於將來確定
     發生之事實，與條件係指法律行為效力之發生或消滅繫於
    將來成否客觀上不確定事實，雖同以將來之事實為內容，惟
    其區別在於，期限為確定發生之事實，而條件則為客觀上不
    確定之事實。復按請求權定有清償期者，自期限屆滿時起方
    可行使。
　⒉依系爭協議書第1條約定：雙方確認系爭車輛之所有權為甲方
    （即被上訴人）所有，前因貸款問題而登記於乙方（即上訴
    人）名下，有系爭協議書在卷可稽（見原審卷第19頁）。是
    本件兩造於系爭協議書第1條既已確認系爭車輛，係因被上
    訴人無法辦理貸款，遂將系爭車輛所有權借名登記在上訴人
    名下，惟此所確認者實乃兩造先前購買系爭車輛為所有權人
    登記時，兩造間存有借名登記契約之真意存在，此與兩造嗣
    後於109年3月18日所簽立之系爭協議書，應係屬各別獨立之
    契約，即兩造就系爭車輛之所有權人登記存有借名登記契約
    ，而系爭協議書則是為解決兩造間系爭車輛借名登記之爭議
    所簽立之契約，此應先予辨明。
　⒊兩造依系爭協議書第1條既已確認系爭車輛之實際所有權人為
    被上訴人，僅因貸款問題而借名登記上訴人為所有權人，
　　則被上訴人固得為借名登記契約之終止，並請求上訴人返還
    系爭車輛；及協同被上訴人將系爭車輛之所有權移轉登記予
    被上訴人。然查，兩造於系爭協議書第二條及第三條亦約定
    ：「系爭車輛之貸款由乙方（即上訴人）負責清償」「待系
    爭車輛貸款全數清償後之30日內，乙方應將系爭車輛移轉登
    記予甲方（即被上訴人）」，綜觀系爭協議書之全部內容，
    兩造於簽立系爭協議書時，除確認系爭車輛僅因貸款問題而
    借名登記予上訴人外，兩造更為解決借名登記之糾紛，而另
    約定仍由上訴人負責清償貸款，且須待貸款全數清償後之30
    日內，上訴人方應將系爭車輛移轉登記予被上訴人，則依不
    爭執事項㈠，及系爭車輛自兩造簽立系爭協議書起迄今，仍
    由上訴人占有使用，僅因被上訴人認上訴人多次妨礙其使用
    ，經溝通交涉未果，無奈始於109年3月30日提起本件訴訟（
    見原審卷第11頁被上訴人民事起訴狀）之客觀情狀觀察可知
    ，系爭車輛之分期付款需至111年2月16日始能全數清償，則
    依系爭協議書之約定，被上訴人需在111年2月16日期限屆至
    後之30日內，始可請求上訴人返還系爭車輛；及協同被上訴
    人將系爭車輛之所有權移轉登記予被上訴人甚明。從而，縱
    被上訴人得以終止兩造間系爭車輛之借名登記契約，然依兩
    造嗣後所簽立之系爭協議書，則在期限未屆至前，依上揭說
    明，被上訴人仍不得為所有物返還請求權之行使甚明，是以
    被上訴人主張依民法第767條為本件之請求，為無理由，應
    予駁回。
　⒋承上，本件上訴人占有使用系爭車輛，係依系爭協議書之約
    定，在汽車貸款未清償前自得占有使用，則上訴人自非屬無
    法律上之原因而占有使用系爭車輛，故被上訴人主張依不當
    得利為請求，亦為無理由，均應予駁回。
五、綜上所述，被上訴人主張兩造間就系爭車輛之借名登記契約
    ，業經被上訴人終止，依民法第767條及第179條之規定，請
    求擇一判准：⒈上訴人應將系爭車輛返還予被上訴人。⒉上訴
    人應協同被上訴人將系爭車輛所有權移轉登記至被上訴人名
    下，均無理由，不應准許。原審判決依被上訴人之請求擇一
    依民法第767條第1項之規定，為被上訴人勝訴之判決，自有
    未洽。上訴意旨指摘原判決不當，求予廢棄改判，為有理由
    。自應由本院廢棄改判如主文第二項所示。
六、本件事證已臻明確，兩造其餘之攻擊或防禦方法及所用之證
    據，經本院斟酌後，認為均不足以影響本判決之結果，爰不
    逐一論列，併此敘明。
七、據上論結，本件上訴為有理由，依民事訴訟法第450條、第7
    8條，判決如主文。
中　　華　　民　　國　　110 　年　　12　　月　　29　　日
          　　    民事第三庭    審判長法　官  黃玉清
　  　　　　　　　　　　　　　        法　官  葛永輝
　　  　　　　　　　　　　　　　      法　官  許旭聖
正本係照原本作成。       
不得上訴。
                                      書記官  陳麗玉　
　　　　　　　　　　　　　　　　　　　
中　　華　　民　　國　　110 　年　　12　　月　　29　　日